【裁判字號】    89,訴,1397
【裁判日期】    900622
【裁判案由】    分配表異議之訴
【裁判全文】
臺灣板橋地方法院民事判決  八十九年度訴字第一三九七號
    原      告    乙○○
    被      告    甲○○
右當事人間分配表異議之訴事件，本院判決如左：
    主    文
本院八十八年度民執字第一六三三九號拍賣抵押物強制執行事件，就分配表一次序六
中，被告甲○○所分配違約金新臺幣陸拾柒萬柒仟零肆拾元，分配金額新臺幣壹佰零
陸萬陸仟貳佰拾壹元之分配表，應減縮更正違約金為新臺幣壹拾貳萬貳仟陸佰拾
元，分配金額新台幣伍拾壹萬貳仟陸佰拾元。
原告其餘之訴駁回。
訴訟費用由被告負擔二分之一，餘由原告負擔。
    事    實
甲、原告方面：
一、聲明：
  (一)確認被告對訴外人劉文卿所有之坐落台北縣三重市○○○段大竹圍小段第二○九
    之○○○四地號及其上建物門牌號碼三重市○○○路六十巷十一號五樓（以下簡
    稱系爭不動產），於民國八十四年五月十五日登記設定之抵押權（登記字號八十
    四年重登字第○一九六五四號）所擔保之債權不存在。
  (二)鈞院八十八年度民執字第一六三三九號強制執行事件，就債務人劉文卿財產分配
    所得價金所為之分配表，有關《表一》第二次序所列被告甲○○應分配執行費金
    額新臺幣（下同）二萬一千六百卅九元，及第六次序所列被告甲○○應分配金額
    一百零六萬六千二百卅一元債權額，均不得列入分配。
二、陳述：
  (一)按「債權人或債務人對於分配表所載各債權人或分配金額有不同意者，應於分配
    期日一日前，向執行法院提出書狀，聲明異議。」強制執行法第卅九條訂有明文
    。且此項分配表不以金額之計算及分配次序為限，其主要為對債權存否之爭執，
    強制執行法第卅九條之立法理由亦明示綦詳。又異議未終結者，為異議之債權人
    或債務人得向執行法院對為反對陳述之債權人或債務人提起分配表異議之訴（強
    制執行法第四十一條）。緣訴外人劉文卿為原告及被告之債務人，原告對更正之
    分配表提出異議後，因被告為反對陳述，原告自得爰依前開強制執行法之規定對
    被告提起分配表異議之訴，合先敘明。
  (二)次按被告對訴外人劉文卿所有之坐落台北縣三重市○○○段大竹圍小段第二○九
    之○○○四地號及其上門牌號碼三重市○○○路六十巷十一號五樓建物，雖於八
    十四年五月十五日設定抵押權登記（登記字號八十四年重登字第○一九六五四號
    ），以擔保被告對於訴外人劉文卿三十九萬元之本金債權，惟該債權並無訴外人
    劉文卿每月須支付九千元利息之約定，茲將理由臚列如后：
    1.訴外人劉文卿向被告借貸系爭三十九萬元時，本有約定須利息，惟該約定利息
      九萬元業於借款時預先扣除，此有證人陳劉寶珠於鈞院九十年二月九日庭訊時
      證稱：「我向大華代書借款，和代書證人許秀女辦的．．．拿房屋權狀、印章
      去借三十萬，設定不動產抵押是三十九萬。」等語可稽，是系爭三十九萬元之
      債權之利息九萬元，已於借貸契約成立時先行支付。換言之，當時借卅九萬元
      預扣一年之利息九萬元，該利息利率已達年利率百分之廿三．○七，自無再計
      算利息予以登記之理，故系爭抵押權設定契約書、土地登記謄本及他項權利證
      書上記載約定利息為「無」。又被告雖辯稱在系爭抵押權設定契約書上之「聲
      請登記以外之約定事項」欄，已就「交付利息日期及方法」載明「就各個債務
      分別規定之」云云，惟利息既未約定，則如何約定交付利息之日期及方法？況
      且，被告家中係以代書為業，就此攸關自己權利之事項豈會登記為「無」利息
      ？足見債務人劉文卿之借款必定因係預扣利息後，實際上不另再約定利息，是
      被告所辯顯與登記不符，洵不足採。
    2.按鈞院八十八年度執金字第一六三九九號清償票款強制執行事件中，執行債權
      人即被告僅就其與訴外人劉文卿之本金債權、違約金、執行費等陳報該院以參
      予分配，對於利息之部分，則隻字未提，足徵被告就系爭三十九萬元之債權除
      前開九萬元已預付利息外，並無每月須再付九千元利息之約定。否則，倘證人
      許彰明所稱，系爭債務訴外人劉文卿每月還須支付利息九千元為真，依前開陳
      報狀上所載違約金之計算期間（自八十六年十一月二十八日至八十九年四月五
      日）共計已達二十八個月餘，其未繳利息之總金額已多達二十五萬二千元，衡
      諸常理，被告必將前開二十五萬餘元之利息全數申報，豈有僅申報前開本金債
      權等而獨漏金額多達二十五萬餘元之利息，是被告辯稱系爭三十九萬元債權，
      訴外人劉文卿仍須每月支付九千元之利息云云，誠屬無稽，殊不足採。
    3.再按訴外人劉文卿於鈞院庭訊時已證稱：「（八十四年後到查封房子間每個月
      付多少錢？）九千元，都是付本金，不是利息。」、「（還錢時有無和金主或
      代書說要還利息或本金？）代書向我說，每個月還九千元本金。」等語、證人
      劉陳寶珠亦證稱：「自八十四年六月起每個月清償九千元本金」等語，足徵訴
      外人劉文卿每月所償還予被告之九千元為系爭三十九萬元債務之本金部分，並
      非利息，洵無疑義。否則，倘訴外人劉文卿與證人劉陳寶珠係為原告之利益而
      作偽證，渠等二人必要求渠等之女兒即證人劉淑華、劉淑娟於鈞院作證時亦為
      相同之供述，惟證人劉淑華於鈞院庭訊時係證稱：「九千元是我母親交給我，
      叫我拿去還錢，實際借貸情形我不清楚。」等語、證人劉淑娟亦證稱：「八十
      七年四、五月間有還三、四次，媽媽給我支票，支票拿給證人許秀女的母親，
      也沒有拿收據。借貸細節我不清楚。」等語，並未就該九千元究係本金或利息
      為證言，益徵訴外人劉文卿及證人劉陳寶珠所言每月支付之九千元，應為系爭
      債務之本金而非利息，洵屬事實，堪予採信。
    4.綜上，系爭三十九萬元之債務，訴外人劉文卿已於借貸時支付全數之利息九萬
      元，除此之外別無其他利息之約定，是訴外人劉文卿每月所支付的九千元確為
      前開三十九萬元債務之本金而非利息，洵堪認定。
  (三)系爭三十九萬元之本金債權業已清償完畢，茲分述如后：
    1.按訴外人劉文卿於鈞院八十九年十一月廿八日庭訊時曾證稱：渠陸續自八十五
      年一月十九日至八十七年七月卅一日陸續以彰化銀行三重分行與寶島商業銀行
      三重分行支票返還被告本金九千元至一萬八千五百元整，共計八萬一千五百元
      ，係由被告本件八十八年執字第一六三三九號執行案卷之代理人兼送達代收人
      許彰銘收執，自可認為債務人此部分均已清償，此有訴外人劉文卿庭呈渠向彰
      化銀行及寶島銀行調取之回籠票據翻拍照片為證。
    2.次按證人劉陳寶珠於鈞院九十年二月九日庭訊時業已證稱：「自八十四年六月
      起每個月清償九千元本金，到八十七年十一月後來就還清了。」等語，證人劉
      淑華亦證稱：「每個月還九千元自八十六八十七年間有多次拿現金給證人許秀
      女、被告甲○○與許旭郎，九千元是我母親交給我叫我拿去還錢」等語，證人
      劉淑娟亦證稱：「八十七年四、五月間有還三四次，媽媽給我支票，支票拿給
      證人許秀女的母親」等語，益徵訴外人劉文卿已將所欠之系爭債務三十九萬元
      清償完畢，其理殊明。
  (四)承前所述，鈞院八十八年度民執字第一六三三九號強制執行事件中，被告對於債
    務人劉文卿之債權本金卅九萬元，早經劉文卿對被告清償完畢，即債權本身已不
    存在，原告對分配表中所列之債權、分配金額及次序等均有異議。亦即，被告之
    債權既已獲清償，被告對債務人劉文卿所有之系爭不動產，於八十四年五月十五
    日登記設定之抵押權（登記字號八十四年重登字第○一九六五四號）所擔保之債
    權自屬不存在，原告爰請求如訴之聲明第一項，於法尚無不合。抑且，被告之債
    權已不存在，自不應列入分配表（如分配表《表一》第六次序所列）參與分配，
    另系爭債務本金三十九萬元早已清償，自不生違約金之問題，是違約金六十七萬
    七千零四十元亦不應列入分配表為之分配，要無疑義。再被告之債權業獲清償，
    其抵押權所擔保之債權已屬不存在，被告自不得據以聲請強制執行，是其實行抵
    押權之強制執行執行費用二萬一千六百卅九元（如分配表《表一》第二次序所列
    ），亦不應由債務人財產中受償而應自分配表中剔除，是原告爰請求如訴之聲明
    第二項聲明，洵屬有據。
  (五)退步言之，倘鈞院認訴外人劉文卿未將所欠被告之三十九萬元債務全數清償完畢
    ，而要由訴外人劉文卿依系爭抵押權設定契約書等支付違約金，被告仍應舉證證
    明系爭三十九萬元之債務之清償期為八十六年十一月十九日（即被告於鈞院八十
    八年度執字第一六三三九強制執行事件中主張違約金之起算日前一日），而非系
    爭抵押權設定契約書載明之期日八十八年五月十日，惟被告至今仍未舉證證明系
    爭債務之清償期為前開八十六年十一月十九日，是被告主張之違約金部分即自八
    十六年十一月二十日至八十八年五月十日止，合計五三七日，顯屬無理由。
  (六)末按「違約金過高者，法院得減至相當數額」民法第二百五十二條訂有明文。縱
    鈞院認訴外人劉文卿未全數清償被告系爭三十九萬元之債務，而須依系爭抵押權
    設定契約書支付被告違約金，而應將被告之違約金列入分配，惟渠二人間之債權
    額本金僅有卅九萬元，依系爭抵押權設定契約書違約金欄項所載「逾期每萬元每
    月利息新台幣陸百元計算」之約定，經換算後，該違約金月息為百分之六，年息
    百分之七十二，衡諸被告因未如期受債務清償所受之損害暨訴外人劉文卿未如期
    清償債務所受之利益，前開每萬元每月利息新台幣陸百元之違約金約定，顯然過
    高，至為灼然。抑且，縱認違約金核減係保護債務人，係屬債務人之權利，則當
    債務人劉文卿怠於行使時，原告為其債權人，為保全債權之必要，自得依民法第
    二百四十二條之規定，以自已名義，依民法第二百五十一條（債務已為一部履行
    者，得依債權人因一部履行所受利益核減）、民法第二百五十二條違約金過高之
    規定，代位債務人劉文卿請求鈞院酌減該違約金數額，亦無疑義。
三、證據：提出清償明細表乙份、支票照片十二幀及支票正反面影本二紙，並聲請訊
          問證人劉文卿、劉陳寶珠、劉淑娟、劉淑華。
乙、被告方面：
一、聲明：
  (一)就原告聲明主張被告對於債務人劉文卿自八十六年十一月二十日至八十七年九月
    十日之違約金債權（合計二十二萬七千七百六十元）不存在為認諾。
  (二)原告其餘之訴駁回。
二、陳述：
  (一)按債權人或債務人對於分配表所載各債權之債權額或分配金額有不同意者，得向
    執行法院聲明異議，於異議未終結者，為異議之債權人或債務人並得向執行法院
    對為反對陳述之債權人或債務人提起分配表異議之訴，固為現行強制執行法第三
    十九條第一項與第四十一條第一項所明定。惟強制執行法第三十九條修正前乃規
    定：「債權人對於分配表金額之計算及分配之次序，有不同意者‧‧‧」，是以
    債權人依同法第四十一條提起分配表異議之訴，僅得就債權額受分配之比例、分
    配之次序、分配金額之誤算或計算方法等事項，請求判決。而本件原告係主張被
    告對債務人劉文卿所設定登記之抵押債權額為三十九萬元，執行法院併計違約金
    六十七萬七千零四十元與設定債權不符，並非主張執行法院就被告應受分配之次
    序或金額之計算方法有異議，與立法意旨不符，應屬無理由。
  (二)又按民法第八百六十一條規定：「抵押權所擔保者為原債權、利息、遲延利息及
    實行抵押權之費用。但契約另有訂定者，不在此限。」，依本條規定，抵押權所
    擔保之債權，原可由契約當事人自行約定，易言之，抵押權設定契約所擔保之債
    權，不限於借款本金，即借款以外之違約金亦在其內。查本件被告與債務人劉文
    卿間之借款金額固為三十九萬元，惟雙方所訂立之抵押權設定契約書乃約定為「
    （本金）債權額新台幣三十九萬元」並約定「違約金逾期每萬元每月利息新台幣
    六百元計算」，既均經依法登記，則被告對債務人劉文卿應受擔保之抵押權債權
    額即包含原債權本金及違約金，執行法院將違約金併計列入分配，核無違誤。且
    依原告起訴時之陳述及債務人劉文卿於鈞院之證述，債務人劉文卿確曾於八十四
    年五月十一日向被告借款三十九萬元。雖證人許秀貞在鈞院證述時供稱於交款時
    收受債務人劉文卿交付用以預付三個月利息共二萬七千元，惟其仍稱卻係交付三
    十九萬元予劉文卿，係債務人劉文卿於收受後再計數二萬七千元交由證人許秀貞
    轉付被告，故本件兩造之債權本金為三十九萬元無疑。另證人劉陳寶珠固證稱劉
    文卿係擬借款三十萬元，且僅受領二十八餘萬元，惟其乃系爭債務之連帶保證人
    ，就系爭債務本身有利害關係，所稱既有所疑，況原告及借款人劉文卿亦不否認
    系爭債務本金為三十九萬元，並經證人許秀貞證述無訛，復有卷附抵押權設定契
    約書可稽，均足徵系爭債務本金即為三十九萬元。
  (三)再前開抵押權設定契約書固於「利息」及「遲延利息」欄均記載為「無」，惟「
    聲請登記以外之約定事項」欄則就「交付利息之日期及方法」載明「就各個債務
    分別規定之」，況其原約定清償日期為八十四年七月十一日，嗣至八十六年二月
    十九日又變更抵押權存續期間至「八十八年五月十一日」，借貸期間由原約定之
    二個月延長為四年，而被告與債務人劉文卿非親非故，僅憑鄉里之誼，焉有貸與
    金錢達四年之久而不取利息之理？而證人許秀貞已證稱於債務人劉文卿於借款時
    已言明月息九千元，及證人劉陳寶珠亦陳稱系爭借款有利息約定，況債務人劉文
    卿、證人劉陳寶珠、劉淑華等人之供述及卷附支票影本，渠等交付之金額係按每
    月九千元計付，核與許秀貞之供述相符。另衡諸債務人劉文卿供稱每期給付九千
    元與其所借貸之本金相除，相當於年息之百分之二十七‧七計算之金額，參諸民
    間借貸利息標準月息二分至二分五（相當於年息百分之二十四至三十）之常規，
    益徵債務人劉文卿所稱每月之給付，實係支付利息，而非清償本金。從而原告主
    張系爭債務本金業經債務人劉文卿清償而消滅，誠非事實。
  (四)另債務人劉文卿開立發票日為八十七年九月二十五日，票面金額一萬九千元之支
    票，用以支付二個月之利息，該支票經提示卻不獲付款，債務人劉文卿嗣後亦未
    再另行支付任何之本金與利息，應認債務人劉文卿自八十七年九月十一日即已違
    約未再履行債務，被告對債務人劉文卿之違約金請求權自應自八十七年九月十一
    日，原分配表中關於違約金債權之部分，自八十六年十一月二十日起算，容有未
    洽，爰就原告聲明主張被告對於債務人劉文卿自八十六年十一月二十日至八十七
    年九月十日之違約金債權（合計二十二萬七千七百六十元）不存在為認諾。
  (五)至當事人約定契約不履行者之違約金過高者，法院固得依民法第二百五十二條以
    職權減至相當數額，惟是否相當，仍須依一般客觀事實、社會經濟狀況及當事人
    受之損害以為酌定之標準。而此條規定旨在保護債務人之利益，非在保護第三人
    ，故原告主張應予酌減，顯與上開規定意旨不符。況債務人劉文卿自借款後不久
    即未依約如期給付利息，雖經被告寬延，仍未如數給付，甚至至八十七年九月以
    後旋即拒絕付息，屆其更拒絕償還本金，致被告之資金無法索回運用，造成被告
    無可估計之損失，債務人劉文卿則受有節省利息及應償還之本金支出之利益，兩
    相權衡酌量，系爭約定之違約金總額，應未過高，實無酌減之必要，原告此節主
    張，亦非可採。
三、證據：提出抵押權設定暨移轉變更契約書、他項權利證明書、切結書、借據、支
    票、退票理由單影本各乙紙。
丙、本院依職權調閱八十八年民執金字第一六三三九號強制執行事件案卷，並訊問證
    人劉文卿、劉陳寶珠、劉淑娟、劉淑華、許秀貞、許彰銘。
    理    由
甲、程序方面：
一、按訴狀送達後，原告不得將原訴變更或追加他訴，但被告同意或請求之基礎事實
    同一者，不在此限；且被告於訴之變更或追加無異議，而為本案之言詞辯論者，
    視為同意變更或追加；民事訴訟法第二百五十五條第一項第一、二款及第二項定
    有明文。本件原告本起訴請求「判決被告分配案款應領金額為新台幣三十九萬元
    正，其餘違約金部分新台幣六十七萬七千零四十元正應發還原告承領」，嗣於八
    十九年十月二十七日將聲明更為如事實欄聲明之主張，其前後主張所爭執者均係
    分配表所列被告對於債務人劉文卿債權存否之問題，訴訟標的均為異議權，原告
    更正後主張之原因事實及訴訟標的均與其原來起訴時之主張並無二致，是原告更
    正後之聲明，在形式上雖有訴之變更之外觀，但在實質上係在其原主張之訴訟標
    的法律關係範圍以內，其基礎事實應屬同一，且被告於本院同日之言詞辯論期日
    亦未當庭表示異議，而為本案之言詞辯論，依前開民事訴訟法第二百五十五條之
    規定，原告所為之訴之聲明之更正，自應准許。
二、本院八十八年度執金字第一六三三九號拍賣抵押物強制執行事件，係拍賣訴外人
    即債務人劉文卿所有供抵押之系爭不動產，被告以第二順位抵押權人參與分配，
    經本院作成分配表後，原告即第三順位抵押權人之債權人對被告債權分配之金額
    有異議，異議未終結前向本院對被告提出本件分配表異議之訴，經本院調閱上述
    執行卷宗，核程序與管轄於法均無不合，合先敘明。
乙、得心證之理由：
一、原告起訴主張被告對訴外人即債務人劉文卿所有之系爭不動產，雖於八十四年五
    月十五日設定抵押權登記（登記字號八十四年重登字第○一九六五四號），以擔
    保被告對於債務人劉文卿三十九萬元之本金債權，惟該債權因無利息之約定，是
    本金部分已因債務人劉文卿每月支付九千元之償金而清償完畢，其本金債權既不
    存在，自無強制執行費用及違約金可言。倘法院認債務人劉文卿所欠被告之三十
    九萬元本金債務仍未全數清償完畢，而要由債務人劉文卿依系爭抵押權設定契約
    書等支付違約金，其清償期既係系爭抵押權設定契約書載明之期日八十八年五月
    十日，前開債務應自此日始處於違約之狀態，被告於強制執行程序陳報應受清償
    之違約金部分即自八十六年十一月二十日至八十八年五月十日止，合計五三七日
    ，亦屬無理由。另被告與債務人劉文卿間之債權額本金僅有卅九萬元，依渠等抵
    押權設定契約書違約金欄項所載「逾期每萬元每月利息新台幣陸百元計算」之約
    定，經換算後，該違約金年息高達百分之七十二，衡諸被告因未如期受債務清償
    所受之損害暨訴外人劉文卿未如期清償債務所受之利益，前開違約金約定，顯然
    過高，故併請求法院依民法第二百五十二條之規定酌減該違約金數額。綜此，爰
    依強制執行法第四十一條第一項之規定，對為反對陳述之債權人被告提起分配表
    異議之訴，請求法院判決更正分配表如聲明所示等語。
二、被告除就原告聲明主張被告對於債務人劉文卿自八十六年十一月二十日至八十七
    年九月十日之違約金債權（合計二十二萬七千七百六十元）不存在為認諾外；另
    以：債權人依同法第四十一條提起分配表異議之訴，僅得就債權額受分配之比例
    、分配之次序、分配金額之誤算或計算方法等事項，請求判決，而本件原告係主
    張被告對債務人劉文卿所設定登記之抵押債權額及違約金不存在，並非主張執行
    法院就被告應受分配之次序或金額之計算方法有異議，已與立法意旨不符。又債
    務人劉文卿確曾於八十四年五月十一日向被告借款三十九萬元，而該抵押權設定
    契約書固於「利息」及「遲延利息」欄均記載為「無」，惟僅係為避免稅徵起見
    ，雙方仍有利息之約定。債務人劉文卿所稱每月九千元之給付，係支付利息，而
    非清償本金。從而原告主張系爭債務本金業經債務人劉文卿清償而消滅，誠非事
    實。再民法第二百五十二條職權酌減違約金之規定旨在保護債務人之利益，非在
    保護第三人，故原告主張應予酌減，亦與上開規定意旨不符，況系爭約定之違約
    金亦無過高之情形，實無酌減之必要云云，資為抗辯。
三、按分配表之異議，旨在解決各債權人分配上爭執。此項爭執，不以金額之計算及
    分配次序為限，其主要者為對於債權存否之爭執。蓋依本法規定，得為執行名義
    者，不以確定終局判決為限，其他無實體確定力而依法得為執行名義者，其執行
    名義所表彰之權利多未經實體上權利存否之判斷，若據以聲明參與分配，他債權
    人對之即非無否定之權。又雖屬具有實體確定力之執行名義，成立後亦非無因清
    償、抵銷、免除等事由而使債權消滅之情形，若仍據以主張分配，即不能不為他
    債權人謀救濟之道。再者，強制執行法於八十五年十月九日修正施行後，雖已刪
    除無執行名義普通債權人參與分配之規定，但無執行名義之優先受償債權人，仍
    可行使其優先受償權，而主張參與分配，則其優先受償權是否真實存在，亦應予
    他債權人表示意見之機會。舊強制執行法三十九條第一項條文規定之異議事由，
    僅以「金額之計算及分配次序」為限，實不足以肆應，故修正後擴張異議事由，
    使之及於債權本體，俾能符合實際。依此，被告辯稱債權人依同法第四十一條提
    起分配表異議之訴，僅得就債權額受分配之比例、分配之次序、分配金額之誤算
    或計算方法等事項請求判決，不得爭執債權本身存在與否云云，與現行強制執行
    法第三十九條第一項規定之意旨不符，容有誤會，本院自應就本件訴訟有無理由
    ，為實體上之審理論究。
四、又按當事人於言詞辯論期日時為訴訟標的之捨棄或認諾者，應本於其捨棄或認諾
    為該當事人敗訴之判決，民事訴訟法第三百八十四條定有明文。被告於言詞辯論
    其日既就原告聲明主張被告對於債務人劉文卿自八十六年十一月二十日至八十七
    年九月十日之違約金債權（合計二十二萬七千七百六十元）不存在為認諾，就此
    部分，依法自應為被告敗訴之判決，先予敘明。
五、本件原告主張債務人劉文卿前向其借款三百萬元，並提供所有之系爭不動產，設
    定債權額為三百萬元之第三順位抵押權予原告作為債權之擔保，而被告更早先因
    借款予債務人劉文卿而於上開土地設定第二順位抵押權本金三十九萬元，雙方並
    就上開土地向本院民事執行處聲請拍賣抵押物強制執行之事實，業經本院調閱本
    院八十八年度民執金字第一六三三九號拍賣抵押物強制執行事件民事執行卷核實
    無訛，復為被告所不爭執，堪信為真正。而被告於上開執行事件中，陳報債務人
    劉文卿於八十四年五月十一日向被告借貸本金三十九萬元，雙方並約明以同年七
    月十一日為清償期，債務人劉文卿則提供其所有之前開土地建物，設定債權額為
    三十九萬元之第二順位抵押權予被告作為債權擔保，另於抵押權設定契約書上載
    明權利存續期間為自八十四年五月十一日起至八十五年五月十日，後因債務人劉
    文卿未依約如期全數清償完畢，雙方乃於八十六年二月十九日另將抵押權之存續
    期間延長至八十八年五月十日等情，為兩造所不加爭執，復有被告提出之抵押權
    設定暨變更契約書、他項權利證明書、切結書與借據各乙紙附卷可稽，核與證人
    即債務人劉文卿當庭之證述相符。惟原告主張債務人劉文卿與被告間就該三十九
    萬元之債務，並未約定利息，債務人劉文卿自八十四年起即每月均清償本金九千
    元，直至八十七年九月止，應已將該債務全數清償，被告之債權既不存在，自無
    強制執行之費用及違約金可言，被告於前開強制執行事件所主張應受分配之金額
    均不得列入分配云云。對此，被告固自認平均每月收受劉文卿九千元之償金，但
    爭執該九千元乃償付利息之用，債務人劉文卿並未就本金為分毫之清償，其將執
    行費用、本金及違約金列入分配，自屬於法有據等語置辯。由兩造之爭執要旨觀
    之，本件應審酌者在於：債務人劉文卿與被告間就三十九萬元之債務是否約定需
    支付利息？債務人劉文卿每月給付予被告之九千元償金，究用以支付本金或利息
    ？三十九萬元之本金債權是否已清償完畢？有無違約金得受清償？本院應否核減
    該違約金？
六、按解釋當事人之契約，應於文義上及論理上詳為推求，以當時之事實及其他一切
    證據資料為其判斷之標準，不能拘泥字面，致失當時立約之真意。兩造對於契約
    約定之真意如有爭執，法院自應探求當事人訂約之真意而為判斷，並將如何斟酌
    調查證據之結果，形成自由心證之理由載明於判決，否則即有判決理由不備之違
    法，此有最高法院八十五年度台上字第二五八號判決足參。又本件系爭債務乃存
    在於抵押權設定之前，債務人劉文卿與被告間係就已存在之債權為足額之抵押權
    設定，屬一般抵押權而非實務盛行之最高限額抵押權，應可肯認。而在一般抵押
    權之登記實務上，雖常有存續期間一項，實則抵押權係以擔保債務之清償為目的
    ，從屬於擔保債權而存在，該債權未消滅前，除抵押權有其他法定之消滅原因外
    ，抵押權應繼續存在，債權消滅時，抵押權始歸於消滅，故其本身實無存續期限
    可言，易言之，不得以抵押權存續期間屆滿，即謂抵押權應歸於消滅，一般抵押
    權存續期間之約定與登記，並不具任何意義。經查，本件系爭債務，債務人劉文
    卿與被告雖於抵押權設定契約書上，載明債務清償日期為八十四年七月十一日，
    惟債務人劉文卿到庭結稱：「（有無約定多久之內清償完畢？）原約定兩年，後
    來再延長兩年」。另證人即以配偶劉文卿之名義實際辦理借款之劉陳寶珠則稱：
    「我向大華代書借錢，和代書證人許秀女辦的。我自己要錢而去借錢。拿房屋權
    狀、印章去借三十萬元。設定不動產抵押是三十九萬元，實際拿二十八萬八千元
    。自八十四年六月起每個月清償九千元本金到八十七年十一月，後來就還清了。
    差額一萬二千元是手續費」。而證人即承辦雙方上開抵押權設定登記事務之代書
    許彰銘則稱：「（有無先扣一萬二千元？）有先扣三個月利息。至於證人陳寶珠
    所說一萬二千元可能是代書及規費等費用」「（當時有無約定利息違約金？）有
    。每個月每萬元六百元。利息一個月九千元」「（後來為何變更登記？）繳息不
    正常。劉文卿向我父親許旭郎要求延期，所以才把抵押權設定的其間變更」。足
    見系爭債務之借貸雙方均無以抵押權設定契約書所載之二個月期限內即需清償之
    真意，本院探求雙方當事人陳述及卷附之抵押權設定暨變更契約書、切結書及借
    據等一切證據資料，推認借貸雙方應係將系爭債務之清償期間直接載於該抵押權
    設定契約書上之權利存續期間欄內，亦即當事人之真意係原定以一年為系爭債務
    之清償期限，後並經雙方合意變更登記將清償期限延長為四年。基此，雙方既於
    原定之清償期限屆期後，再行磋商延長清償期限，並合意為「抵押權存續期間」
    之變更，倘債務人劉文卿每月所清償之九千元者確係用以清償本金，則於八十六
    年二月十九日為抵押權變更登記時，焉有不就已清償之本金部分核減而併就債權
    總額為變更記載之理？況系爭債務係以預扣之方式支付利息，亦為證人劉陳寶珠
    所不否認，則無論預扣之金額係證人劉陳寶珠所稱之九萬元，抑係證人即代書許
    彰銘所稱之三個月利息二萬九千元，借貸雙方於借貸之初確有每月應支付利息九
    千元之約定，殆屬無疑。以此為前提，雙方於原定之清償期限內既有利息之約定
    ，何以在嗣後合意延長清償期反而如債務人劉文卿所稱之不需支付利息？再者，
    設債務人劉文卿已就系爭債務本金債權全數清償，何以未將原先所開立之票面金
    額三十九萬元之本票索回，任由被告持以對之為聲請本票強制執行之裁定；尤有
    進者，就此攸關其本身利益之事項，債務人劉文卿在前開強制執行事件之參與分
    配程序，從未依強制執行法第三十九條第一項之規定，對分配表所載之被告債權
    額聲明異議？凡此，債務人劉文卿前開陳稱系爭債務並未約定利息，且本金已清
    償完畢等證詞，在在均與一般借貸實務之常情不符，本院自無從因設定契約書上
    利息欄記載為「無」，即以辭害義而遽認系爭債務確無利息之約定。況且原告主
    張債務人劉文卿業已清償借款，自應由其負舉證之責任，由其所提出之支票影本
    及支票照片計算之，金額共計八萬一千五百元，距借貸本金三十九萬元，相去甚
    遠，難認債務人劉文卿業已清償其向被告所借貸之金錢。綜上所述，被告抗辯債
    務人每月所支付之九千元係以支付利息之用，應非情虛，自可採信。是則，原告
    主張債務人劉文卿向被告借款三十九萬元之債務，已因清償消滅而不存在，殊難
    信為真實。系爭之本金債權既未消滅，被告據以於前開強制執行事件中，請求就
    本金債權額三十九萬元及強制執行費用二萬一千六百三十九元均列入分配，於法
    洵屬有據，就此部份，本院亦無從逕為更正分配表之諭知。
七、另依契約自由原則，當事人雖可自由約定違約金之高低，但如固執此一原則，有
    時對債務人或其他債權人未免保護不週。蓋於訂約之際，債權人所要求之違約金
    ，往往過高，債務人為求得契約之成立並表履行之決心，不得不予忍受，致被債
    權人利用而巧取利益，故民法第二百五十二條規定，約定之違約金過高者，法院
    得減至相當數額。而所謂違約金，以確保契約之履行為目的，當事人約定債務人
    不履行債務時，應支付之金錢。故違約金本應推定為損害賠償之預約，約定之數
    額如與實際損害顯相懸殊者，法院自得以當事人實際上所受損失為標準予以核減
    至相當數額，是否相當仍須依一般客觀事實、社會經濟狀況及當事人所受損害情
    形，以為酌定標準（最高法院十九年上字第一五五四號、四十九年台上字第八０
    七號判例參照），且酌減之權在於法院，無庸待債務人聲請，是以寓有契約社會
    化之意義，被告抗辯民法第二百五十二條旨在保護債務人之利益，非在保護第三
    人，故原告主張應予酌減，顯與上開規定意旨不符云云，顯有錯誤，尚難採信。
    查本件系爭債務，債務人劉文卿與被告間約定之違約金按每萬元每月六百元計算
    ，換算為週年利率高達百分之七十二，與法定利率上限週年利率百分之二十，以
    及銀行習慣加計利息百分之二十計算之違約金之情形相較，原告主張系爭違約金
    之約定過高，應屬可採。又因該違約金過高，致影響債務人劉文卿清償之資力或
    擔保物被執行後之餘款多寡，自屬有礙於劉文卿清償義務之履行，從而原告以劉
    文卿之債權人及第三順位抵押權人之地位起訴請求酌減違約金，自應准許，茲斟
    酌該違約金之性質，且給付有確定期限者，債務人自期限屆滿時起，負遲延之責
    ，民法第二百二十九條第一項定有明文；經查債務人劉文卿與被告間之借貸，依
    卷附之抵押權移轉變更契約書觀之，渠等間借款之清償日應係八十八年五月十日
    ，已見前述，是債務人本應自八十八年五月十日起始負遲延之責，而有違約金之
    起算，且非待被告有所請求，始有違約金起算之問題，惟被告抗辯系爭債務之利
    息自八十七年九月二十五日提示債務人所給付之支票遭退票後，即未再行支付，
    債務人自八十七年九月十一日起並未依約給付利息云云，除據其提出支票影本及
    存款不足退票單各乙紙為證外，復為原告所不加爭執，職是，系爭債務自於該月
    利息起算日之八十七年九月十一日起即處於違約之狀態，債務人劉文卿應自該日
    起給付約定之違約金。又系爭不動產經執行法院拍賣，並經拍定人於八十九年四
    月五日將全部價金繳納法院，參諸執行案卷即明，是以拍定人於八十九年四月五
    日繳清價款時，即生清償之效力，本件違約金自應算至是日為止。本院審究違約
    金之性質及民間借貸之習慣高於一般銀錢業者之最高限之常情，認本件借貸發生
    違約時被告與劉文卿約定按抵押權設定契約書內其他約定事項所訂定加算遲延利
    息及違約金，而該抵押權設定契約書中有關遲延利息載為「無」，是以，債務人
    劉文卿違約後被告僅得請求違約金，及當今社會放款利率普遍偏低之現況與債務
    人劉文卿歷來所清償之利息非在少數等情，足認違約金應酌減為按年息百分之二
    十計算方為合理，故本院爰將系爭違約金約定減為按年息百分之二十計算。準此
    ，被告得據以請求自八十七年九月十一日起至八十九年四月五日止違約金之數額
    應為十二萬二千六百三十三元（390000*0.2*[1+1/2  +(26/30/12) ]），且該違
    約金既於雙方所訂立之抵押權設定契約書中約明，並經依法為登記，即得全數獲
    得分配。綜前所述，本院八十八年度民執金字第一六三三九號拍賣抵押物強制執
    行事件分配表《表一》次序六中，債權人被告之違約金數額應更正為十二萬二千
    六百三十三元、分配金額為五十一萬二千六百三十三元。
八、綜此，原告依據強制執行法第四十一條第一項之規定，提起分配表異議之訴，就
    本院八十八年度民執金字第一六三三九號拍賣抵押物強制執行事件中，關於被告
    所得分配之違約金債權請求更正為十二萬二千六百三十三元之部分為有理由，自
    應准許；逾此所為請求為無理由，應予駁回。另關於原告請求確認被告對訴外之
    債務人劉文卿之借款債權三十九萬元不存在及分配表中該本金債權及強制執行費
    用二萬一千六百三十九元均不得列入分配之部分，則為無理由，應予駁回。
九、因本件論證已臻明確，兩造其餘主張、陳述及所提之證據暨攻擊防禦方法，均與
    本案判斷結果不生影響，毋庸再予一一審酌，附此敘明。
丙、據上論結，本件原告之訴為一部有理由，一部無理由，依民事訴訟法第七十九條
    但書，判決如主文。
中      華      民      國    九十      年      六      月    二十二    日
                                臺灣板橋地方法院民事第三庭
~B法  官  徐福晉
右正本證明與原本無異。
如不服本判決，應於判決送達後廿日，內向本院提出上訴狀。
中      華      民      國    九十      年      六      月    二十七    日
~B書記官  陳金鳳


司法院資訊處製作；財團法人民間司法改革基金會備份。
